【裁判字號】    91,訴,859
【裁判日期】    920331
【裁判案由】    有關土地登記事務
【裁判全文】
高雄高等行政法院判決                              九十一年度訴字第八五九號
    原      告  甲○○
    被      告  臺南縣政府
    代  表  人  乙○○  縣長
    訴訟代理人  丙○○
右當事人間因有關土地登記事務事件，原告提起行政訴訟。就給付訴訟部分，本院判
決如左：
    主  文
原告之訴駁回。
訴訟費用由原告負擔。
    事  實
甲、事實概要：
    緣原告向訴外人馮清風購買坐落台南縣下營鄉○○○段二九一五之一地號特定農
    業區農牧用地（以下簡稱系爭土地，另關於茅港段一六四七地號部分業據原告撤
    回起訴）遭馮清風故意變更使用，擅自增建為三層違建農舍，以此違反區域計畫
    法分區使用管制之方式，使原告無法取得農業用地作農業使用證明，致無法據以
    辦理所有權移轉登記。原告遂於民國（下同）九十年十二月三十一日向內政部陳
    請謀求補救，經內政部以九十一年一月十五日台內中地字第○九一○○○一三四
    一○號書函請被告查明實際案情依法妥處逕復。雖被告以九十一年一月二十三日
    府城村字第○九一○○一一○三五號函復原告略以：「查本案土地編定為特定農
    業區農牧用地，．．．前經本府以九十年十月十六日九○府城村字第一四八一一
    ○號函依區域計畫法第二十一條規定，處以新台幣六萬元罰鍰，並請馮君於期限
    內恢復原狀在案，因馮君不服本府之處分，向本府提出陳情，經本府於九十年十
    二月十九日邀集相關單位會勘結果，查系爭土地建有一、三層增建部分，經查符
    合八十一年一月十日廢止前台灣省違章建築拆除認定基準第二條第（二）、（三
    ）規定建築物之建造免申請許可，至於茅港段一六四七號土地則因特定農業區農
    牧用地並未容許作養魚池使用，本府爰以九十一年一月二十一日府城村字第○九
    一○○○一二○一六號函請馮君依本府九十年十月十六日府城村字第一四八一一
    ○號函辦理在案。」惟馮清風並未恢復土地使用原狀，原告遂提起本件行政訴訟
    （本件係就後開給付聲明之訴部分為判決，至原告撤銷之訴部分，另以裁定駁回
    ）。
乙、兩造聲明：
一、原告聲明：被告應依公權力執行馮清風就系爭土地違反區域計畫法之使用狀況，
    予以強制拆除，回復為符合區域計畫法之使用情況。如馮清風仍不回復，被告應
    繼續命馮清風回復原狀並予裁罰。
二、被告聲明：原告之訴駁回。
丙：兩造之主張：
一、原告主張之理由：
（一）原告向馮清風購買系爭土地後，馮清風竟將其增建為三層違建農舍，故意違反
      區域計畫法分區使用管制規定。原告屢次向被告申請與檢舉，被告僅依區域計
      畫法第二十一條規定對馮清風裁罰新台幣（下同）六萬元，而不勒令回復原狀
      ，原告乃分別向法務部及內政部陳情在案。
（二）馮清風惡意違法使用系爭土地，致原告困於農業發展條例之規定，無法取得農
      業用地作農業使用證明據以辦理所有權移轉登記，即令原告已取得台灣台南地
      方法院民事和解筆錄，即馮清風應將系爭土地所有權移轉登記予原告，亦屬枉
      然。被告如不排除馮清風之違法使用，不但嚴重影響原告權益更使原告與馮清
      風間之債務關係糾纏不清，被告所為顯與「假罰款真漏稅，假回復原狀真侵害
      權益」無異。
二、被告答辯之理由：
    被告就馮清風違法使用系爭土地之處理情形，業以九十一年一月二十三日府城村
    字第○九一○○一一○三五號函復原告略以：「查本案土地編定為特定農業區農
    牧用地，．．．前經本府以九十年十月十六日九○府城村字第一四八一一○號函
    依區域計畫法第二十一條規定，處以六萬元罰鍰，並請馮君於期限內恢復原狀在
    案，因馮君不服本府之處分，向本府提出陳情，經本府於九十年十二月十九日邀
    集相關單位會勘結果，查系爭土地建有一、三層增建部分，經查符合八十一年一
    月十日廢止前台灣省違章建築拆除認定基準第二條第（二）、（三）規定建築物
    之建造免申請許可，至於茅港段一六四七號土地則因特定農業區農牧用地並未容
    許作養魚池使用，本府爰以九十一年一月二十一日府城村字第○九一○○○一二
    ○一六號函請馮君依本府九十年十月十六日府城村字第一四八一一○號函辦理在
    案。」被告當依法執行。
      理  由
一、按「原告之訴，依其所訴之事實，在法律上顯無理由者，行政法院得不經言詞辯
    論，逕以判決駁回之。」行政訴訟法第一百零七條第三項定有明文。
二、又人民提起行政訴訟，須主張其權利或法律上利益受有損害，始足當之，此種訴
    訟要件雖僅明文規定於撤銷訴訟或課予義務訴訟，惟提起行政訴訟須具備「訴訟
    權能」，屬於各類訴訟之共通法理，同時是憲法第十六條保障人民訴訟權之旨趣
    所在；至無關自己權利之「公益訴訟」，依行政訴訟法第九條之規定，既以法律
    有特別規定者為限，則通常行政訴訟之提起，自須以關涉自己權利者為限（李建
    良等合著，行政法入門，頁五五○、五五九）。而此所謂之「權利或法律上利益
    」，應係指法規範所規定，屬主張之權利人所有之權利或利益；如法規之目的在
    於保護公共利益而非個人私益，僅因法規有此規定個人亦生一種附隨之利益，即
    「反射利益」時，則非屬之。蓋公法與私法不同，絕大部分之公法法規，並非在
    謀求個人利益之滿足，而係專門或主要在於謀求大眾利益之保護。因此，公法法
    規雖課行政機關一定之義務，尚不能遽而認為人民對之有公法上之權利而有概括
    的一般的請求行政機關執行法律之請求權。
三、又按「行政秩序罰」係國家或公共團體為維持一般之社會秩序，並達成各種不同
    之國家目的，而以法規建構出之完整法秩序，本諸此種法秩序，人民即負有遵守
    之義務，倘若人民違背其應遵守之義務，破壞了法秩序，即將受到相當之制裁，
    以確保法秩序之維持。再按區域計畫法係為促進土地及天然資源之保育利用，人
    口及產業活動之合理分布，以加速並健全經濟發展，改善生活環境，增進公共福
    利而制定，此觀區域計畫法第一條規定自明。又同法第十五條第一項規定，非都
    市土地，按照非都市土地分區使用計畫，製定非都市土地使用分區圖，並編定各
    種使用地，實施管制，其管制規則，由中央主管機關定之；內政部乃本此訂定非
    都市土地使用管制規則，將非都市土地依照區域計畫法施行細則第十三條之規定
    ，劃分為各種使用區域，並依第十五條之規定在各使用區域內編成十八種用地，
    依照土地使用種類與使用性質進行管制，即在貫徹非都市土地之使用管制與生態
    保育之公共政策。至「違反第十五條第一項之管制使用土地者，由該管直轄市、
    縣（市）政府處新台幣六萬元以上三十萬元以下罰鍰，並得限期令其變更使用、
    停止使用或拆除其地上物恢復原狀。前項情形經限期變更使用、停止使用或拆除
    地上物恢復原狀而不遵從者，得按次處罰，並停止供水、供電、封閉、強制拆除
    或採取其他恢復原狀之措施，其費用由土地或地上物所有人、使用人或管理人負
    擔。前二項罰鍰，經限期繳納逾期不繳納者，移送法院強制執行。」雖為同法第
    二十一條所規定，惟此乃國家為維護非都市土地之使用管制與生態保護之公共目
    的，於人民違反土地使用分區管制之規定時，主管機關得據以處理、處罰及採取
    恢復原狀之措施，其手段之行使仍有裁量之餘地；倘若主管機關對於違反土地使
    用分區管制規定者課處罰鍰或採取恢復原狀之措施，因而造成第三人利益之情形
    ，究屬反射利益，尚非屬於人民得直接請求國家作為之權利。故依前開說明，於
    他人違反土地使用分區管制規定而使用土地時，縱第三人受到實際之損害，亦僅
    得以檢舉之方法，促使主管機關依相關法令之規定處理，而不得逕行據以提起行
    政訴訟，訴請處罰或恢復原狀。本件原告以其向訴外人馮清風購買系爭土地，因
    馮清風違法使用系爭土地致不符合土地使用分區管制規定，使原告無取得農業用
    地作農業使用證明據以辦理所有權移轉登記，而認受有損害，主張依區域計畫法
    第二十一條規定，請求被告對馮清風就系爭土地違反區域計畫法之使用狀況，予
    以強制拆除，回復為符合區域計畫法之使用情況。如馮清風仍不回復，被告應繼
    續命馮清風回復原狀並予裁罰云云。經查，被告已經對馮清風違反區域畫法之行
    為加以裁罰六萬元，此有被告違反區域計畫法案件處分書附卷可參，而被告是否
    繼續對馮清風處罰或為恢復原狀之措施，仍得依職權按事實情節認定，揆諸前揭
    說明，尚難認原告有依此規定請求被告恢復原狀並對馮清風裁罰之請求權存在。
    從而，原告之請求，乃屬顯無理由，應予駁回。並不經言詞辯論為之。
四、據上論結，原告之訴為顯無理由，依行政訴訟法第一百零七條第三項、第九十八
    條第三項前段，判決如主文。
中      華      民      國    九十二    年      三      月    三十一    日
                              高雄高等行政法院第一庭
                                          審判長法官     陳光秀
                                          法      官     楊惠欽
                                          法      官     簡慧娟
右為正本係照原本作成。
如不服本判決，應於判決送達後二十日內向本院提出上訴書狀，其未表明上訴理由者
，應於提起上訴後二十日內向本院提出上訴理由書（須按對造人數附繕本）；如於本
判決宣示或公告後送達前提起上訴者，應於判決送達後二十日內補提上訴理由書（須
附繕本）。未表明上訴理由者，逕以裁定駁回。
提起上訴應預繳送達用雙掛號郵票七份（每份三十四元）。
中      華      民      國    九十二    年      三      月    三十一    日
                                          法院書記官     楊曜嘉


司法院資訊處製作；財團法人民間司法改革基金會備份。
